臺灣高等法院臺南分院刑事裁定
110年度毒抗字第115號
抗  告  人
即  被  告  孫嘉鴻




上列抗告人因聲請觀察勒戒案件，不服臺灣臺南地方法院中華民
國110年1月27日裁定（110年度毒聲字第78號），提起抗告，本
院裁定如下：
    主  文
抗告駁回。
    理  由
一、抗告意旨略以：
　㈠抗告人即被告甲○○（下稱抗告人）獨自一人肩負照護年邁雙
    親、3名未成年子女之生活起居，為全家之經濟支柱，又因
    工作壓力甚大，一時失慮而嘗試施用甲基安非他命，事後遭
    警查獲時，即極度悔恨不已，不僅於偵查中充分配合檢警之
    調查，至此亦不再碰觸任何毒品，迄今根本未曾再有吸食毒
    品之行為，誠然並無逕自移送勒戒處所為觀察勒戒之必要，
    合先敘明。
  ㈡復次，抗告人不僅於查獲當時即承認有施用第二級毒品之情
    況，犯後態度良好，抗告人亦對誤蹈法網深感愧疚；嗣經檢
    察官要求抗告人按期配合回診及進行團體課程時，抗告人亦
    均全力配合日間之戒癮治療暨夜間團體課程，歷時長達1年
    而均不輟，此亦有衛生福利部嘉南療養院回診紀錄1份可參
    ，惟抗告人身為一名曳引車司機，因日間跑車之工作而未能
    歷次均如期前往接受日間戒癮治療門診，然夜間之團體課程
    抗告人均從無缺席情形，實足見抗告人誠係因工作養家糊口
    原因，而未能按時為日間之門診，誠非故意迴避拒絕治療甚
    明，檢察官未詳為查明内情，乃不問個案具體情形，即逕為
    聲請觀察勒戒，實嫌率斷，非無疏誤；又抗告人為曳引車司
    機，從事南北跑車之業務，為有正當職業之人，倘抗告人入
    勒成處所執行觀察勒成，不僅將使抗告人接觸前科累累之受
    勒戒人，恐對其遠離毒品產生反效果外，抗告人長年扶養照
    護之年邁雙親、未能年子女亦將因抗告人入監執行觀察勒戒
    失所憑護，影響家庭成員生活。另抗告人近日復前往衛生福
    利部嘉南療養院回診後，亦經醫囑「建議持續接受治療以利
    病情穩定」，益見抗告人誠具繼續接受戒癮治療以回復病情
    之需求。
  ㈢綜衡上情，抗告人實不宜觀察勒戒之處分，為此，懇請對逾3
    年後再犯之抗告人，仍改以赴醫療院所實施戒癮治療之處分
    ，較為適當，不僅可藉此給予身肩全家經濟支柱之抗告人自
    新的機會，亦能達到毒品危害防制條例之目的。
二、按甲基安非他命為毒品危害防制條例第2條第2項第2款所規
    定之第二級毒品。又犯毒品危害防制條例第10條之罪者，檢
    察官應聲請法院裁定，令被告入勒戒處所觀察、勒戒，其期
    間不得逾2月，同條例第20條第1項定有明文。上開規定之目
    的，在於輔弼刑罰之教化及矯正功能，使施用毒品而初受執
    行觀察、勒戒後經認無繼續施用毒品之傾向者，或有繼續施
    用毒品之傾向而經施以強制戒治、交付保護管束期滿者，俱
    有免受刑事追訴及免除刑罰之自新機會。且本條例認施用毒
    品者具「病患性犯人」之特質，除降低施用毒品罪之法定刑
    外，並採以觀察、勒戒方式戒除其身癮及以強制戒治方式戒
    除其心癮之措施，以期達治療之目的，此觀毒品危害防制條
    例第20條立法理由即明，則凡初犯或3年後再犯施用毒品者
    ，應先施以觀察、勒戒，以確定是否戒斷其施用毒品之毒癮
    ，不得藉詞免除。復按毒品危害防制條例第24條規定，該條
    例第20條第1項及第23條第2項程序，於檢察官先依刑事訴訟
    法第253條之1第1項、第253條之2之規定，為附命完成戒癮
    治療之緩起訴處分時，不適用之。前項緩起訴處分，經撤銷
    者，檢察官應依法追訴。乃採行「觀察、勒戒」與「緩起訴
    之戒癮治療」並行之雙軌模式。又按「（第24條）第1項所
    適用之戒癮治療之種類、其實施對象、內容、方式與執行之
    醫療機構及其他應遵行事項之辦法及完成戒癮治療之認定標
    準，由行政院定之」，毒品危害防制條例第24條第3項亦定
    有明文，而為同條例第20條第1項觀察勒戒處分之例外規定
    。行政院並據此例外規定，訂定「毒品戒癮治療實施辦法及
    完成治療認定標準」，該標準第12條並定有視為未完成戒癮
    治療、得撤銷緩起訴處分之各款事由（例如於治療期間，無
    故未依指定時間接受藥物治療逾7日等），然以檢察官業依
    刑事訴訟法第253條之1第1項、第253條之2第1項第6款之規
    定，為附命完成戒癮治療之緩起訴處分後，始有其適用，此
    觀未完成戒癮治療所生之法律效果為「得撤銷緩起訴處分」
    甚明；是以檢察官依上揭規定為附命完成戒癮治療之緩起訴
    處分前，倘斟酌個案情形，依毒品危害防制條例第20條第1
    項規定聲請法院裁定令被告入勒戒處所觀察、勒戒，自屬檢
    察官之自由裁量權。惟檢察官對前開雙軌模式之裁量，仍有
    一定界限，如裁量踰越法所容許範圍或有裁量權濫用情形，
    其自由裁量行為亦為違法；裁量濫用者，於表面形式上雖於
    授權範圍內行使權限，然裁量違反目的而悖於比例原則，自
    須受司法審查，但倘檢察官未有逾越法律授權範圍，或濫用
    其權限，即不得任意指摘為違法。
三、經查：
  ㈠抗告人即被告甲○○基於施用第二級毒品甲基安非他命之犯意
    ，於民國108年5月21日18時許，在臺南市○○區○○路0段000巷
    00號000室，以將甲基安非他命置於玻璃球内以火燒烤後吸
    食煙霧方式，施用第二級毒品甲基安非他命1次，嗣為警查
    獲，經採尿送驗後，檢驗結果呈現甲基安非他命、安非他命
    陽性反應等情，業據抗告人於警詢時坦承不諱，且其於108
    年5月21日20時50分許，員警採集其尿液送台灣檢驗科技股
    份有限公司以EIA酵素免疫分析法篩檢及GC/MS氣相層析串聯
    質譜分析法確認，結果確實呈甲基安非他命陽性反應，有該
    公司濫用藥物檢驗報告、臺南市政府警察局麻豆分局尿液採
    驗同意書、查獲毒品犯罪嫌疑人尿液採驗作業管制紀錄表、
    偵辦毒品危害防制條例案送驗尿液編號與真實姓名對照表編
    號名冊在卷足憑，抗告人確有施用第二級毒品甲基安非他命
    之犯行，應堪認定。
  ㈡又抗告人前於90年間因施用毒品，經檢察官起訴並聲請強制
    戒治獲准後，於91年8月19日強制戒治執行完畢，嗣後均未
    曾再受觀察、勒戒及強制戒治之執行，且檢察官就抗告人本
    次施用毒品行為原給予之附命戒癮治療之緩起訴處分，因抗
    告人未按期配合回診及進行團體課程，未完成戒癮治療程序
    ，而經檢察官撤銷緩起訴處分等情，有臺灣高等法院被告前
    案紀錄表、衛生福利部嘉南療養院109年9月10日嘉南司字第
    1090007889號函、臺灣臺南地方檢察署109年度撤緩字第578
    號撤銷緩起訴處分書各乙份附卷可憑。是抗告人於前次強制
    戒治執行完畢釋放後，3年後再為本件施用毒品，檢察官依
    毒品危害防制條例第20條第3項、第1項之規定，聲請裁定將
    被告送勒戒處所觀察、勒戒，洵屬有據。從而，原審以抗告
    人有上揭施用毒品犯行，裁定送勒戒處所觀察、勒戒，認事
    用法，並無不合。
  ㈢至抗告意旨雖謂其已坦承犯行，態度良好，並以須工作負擔
    家庭經濟、照顧家庭為由，請求在外自行參加毒品戒癮計畫
    ，以戒除毒品成癮之問題云云。惟按毒品危害防制條例所規
    定之觀察、勒戒處分，其立法意旨在幫助施用毒品者戒除毒
    癮，該處分之性質非為懲戒行為人，而係為消滅行為人再次
    施用毒品之危險性，目的在戒除行為人施用毒品之身癮及心
    癮措施；觀察勒戒係導入一療程觀念，針對行為人將來之危
    險所為預防、矯治措施之保安處分，以達教化與治療之目的
    ，可謂刑罰之補充制度，從而毒品危害防制條例本身所規定
    之觀察、勒戒及強制戒治等保安處分，雖兼具自由刑之性質
    ，卻有刑罰不可替代之教化治療作用，且觀察、勒戒既屬用
    以矯治、預防行為人反社會性格，而具社會保安功能之保安
    處分，當無因行為人之個人或家庭因素而免予執行之理。是
    毒品危害防制條例規定之觀察、勒戒處分，係屬強行規定，
    抗告人既有施用毒品之行為，除檢察官審酌個案情形，依同
    法第24條第1項為附完成戒癮治療之緩起訴處分，可排除適
    用外，凡經檢察官聲請，法院僅得依法裁定令入勒戒處所觀
    察、勒戒，以查其是否仍有施用毒品傾向，並據以斷定幫助
    抗告人徹底戒毒之方法，法院尚無自由斟酌以其他方式替代
    之權，抗告意旨以其個人及家庭因素，請求自行在外參加毒
    品戒癮治療計畫云云，自屬無據。
四、綜上所述，抗告人既有施用第二級毒品之事實，且案發前3
    年內未有因施用毒品案件經觀察、勒戒，亦未曾因犯施用毒
    品罪，經論罪科刑確定，揆之上開說明，自應依首揭規定，
    施以觀察、勒戒，以確定是否戒斷毒癮。原審依臺灣臺南地
    方檢察署檢察官之聲請，認抗告人施用第二級毒品犯行明確
    ，依毒品危害防制條例第20條第1項、觀察勒戒處分執行條
    例第3條第1項之規定，裁定將抗告人送勒戒處所觀察、勒戒
    ，經核於法並無不合。抗告人以其已改過、家人之扶養、照
    顧及家庭經濟狀況等為由，提起本件抗告，指摘原裁定不當
    ，並請求撤銷原裁定，為無理由，應予駁回。
五、據上論結，應依刑事訴訟法第412條，裁定如主文。
中　　華　　民　　國　　110 　年　　2 　　月　　26　　日
                  刑事第二庭    審判長法　官  陳顯榮 
                                      法　官  黃裕堯
                                      法　官  陳弘能
以上正本證明與原本無異。
不得再抗告。
　　　　　　　　　　　　　　　　　　　書記官  許雅華
中　　華　　民　　國　　110 　年　　2 　　月　　26　　日